ACORDAO-COMPLETO-2439313

ACÓRDÃO 2590/2021 ATA 42/2021 - PLENÁRIO

VISTOS, relatados e discutidos estes autos de tomada de contas especial instaurada pelo Instituto Nacional do Seguro Social (INSS) , em razão da concessão irregular de benefícios de aposentadoria decorrente de fraudes praticadas na Agência de Previdência Social Sorocaba Centro, vinculada à Gerência Executiva do INSS de Sorocaba/SP,
ACORDAM os Ministros do Tribunal de Contas da União, reunidos em sessão do Plenário, ante as razões expostas pelo Relator em:
9.1. excluir da relação processual o Sr. Oscar Gomes Pereira (CPF: 026.853.318- 08) e a Sra. Selma de Freitas Meliunas (CPF: XXX.862.178-XX) ;
9.2. considerar revel o Sr. José Luiz Ferraz, nos termos do art. 12, § 3º, da Lei 8.443/1992;
9.3. julgar irregulares, com fundamento nos arts. 1º, inciso I, 16, inciso III, alíneas "b" e "c", da Lei 8.443/1992 c/c os arts. 19 e 23, inciso III, da mesma lei, as contas do Sr. José Luiz Ferraz, condenando-o ao pagamento das quantias a seguir especificadas, com a fixação do prazo de quinze dias, a contar da notificação, para que comprove, perante o Tribunal (art. 214, inciso III, alínea "a", do Regimento Interno) , o recolhimento da dívida aos cofres do Instituto Nacional do Seguro Social, atualizada monetariamente e acrescida dos juros de mora, calculados a partir das datas discriminadas ate¿ a do recolhimento, abatendo-se, na oportunidade, os valores eventualmente já ressarcidos, na forma prevista na legislação em vigor:
	Data de ocorrência
	Valor histórico (R$) 

	7/5/2009
	465,00

	4/6/2009
	465,00

	6/7/2009
	465,00

	6/8/2009
	465,00

	4/9/2009
	465,00

	4/9/2009
	174,37

	6/10/2009
	465,00

	6/11/2009
	465,00

	4/12/2009
	465,00

	4/12/2009
	174,38

	7/1/2010
	465,00

	4/2/2010
	510,00

	4/3/2010
	510,00

	8/4/2010
	510,00

	6/5/2010
	510,00

	7/6/2010
	510,00

	6/7/2010
	510,00

	5/8/2010
	510,00

	6/9/2010
	510,00

	6/9/2010
	255,00

	6/10/2010
	510,00

	5/11/2010
	510,00

	6/12/2010
	510,00

	6/12/2010
	255,00

	6/1/2011
	510,00

	4/2/2011
	540,00

	4/3/2011
	540,00

	6/4/2011
	545,00

	5/5/2011
	545,00

	6/6/2011
	545,00

	6/7/2011
	545,00

	4/8/2011
	545,00

	6/9/2011
	545,00

	6/9/2011
	272,50

	6/10/2011
	545,00

	7/11/2011
	545,00

	6/12/2011
	545,00

	6/12/2011
	272,50

	5/1/2012
	545,00

	6/2/2012
	622,00

	6/3/2012
	622,00

	5/4/2012
	622,00

	7/5/2012
	622,00

	6/6/2012
	622,00

	5/7/2012
	622,00

	6/8/2012
	622,00

	6/9/2012
	622,00

	6/9/2012
	311,00

	4/10/2012
	622,00

	7/11/2012
	622,00

	6/12/2012
	622,00

	6/12/2012
	311,00

	7/1/2013
	622,00

	6/2/2013
	678,00

	6/3/2013
	678,00

	4/4/2013
	678,00

	7/5/2013
	678,00

	6/6/2013
	678,00

	4/7/2013
	678,00

	6/8/2013
	678,00

	5/9/2013
	678,00

	5/9/2013
	339,00

	4/10/2013
	678,00

	29/10/2008
	415,00

	28/11/2008
	415,00

	28/11/2008
	103,75

	29/12/2008
	415,00

	29/1/2009
	415,00

	27/2/2009
	465,00

	27/3/2009
	465,00

	29/4/2009
	465,00

	29/5/2009
	465,00

	29/6/2009
	465,00

	29/7/2009
	465,00

	28/8/2009
	465,00

	28/8/2009
	232,50

	29/9/2009
	465,00

	29/10/2009
	465,00

	30/11/2009
	465,00

	30/11/2009
	232,50

	29/12/2009
	465,00

	1/2/2010
	510,00

	1/3/2010
	510,00

	30/3/2010
	510,00

	3/5/2010
	510,00

	28/5/2010
	510,00

	29/6/2010
	510,00

	29/7/2010
	510,00

	27/8/2010
	510,00

	27/8/2010
	255,00

	29/9/2010
	510,00

	29/10/2010
	510,00

	29/11/2010
	510,00

	29/11/2010
	255,00

	29/12/2010
	510,00

	28/1/2011
	540,00

	1/3/2011
	540,00

	29/3/2011
	545,00

	29/4/2011
	545,00

	30/5/2011
	545,00

	29/6/2011
	545,00

	1/8/2011
	545,00

	29/8/2011
	545,00

	29/8/2011
	272,50

	29/9/2011
	545,00

	31/10/2011
	545,00

	29/11/2011
	545,00

	29/11/2011
	272,50

	29/12/2011
	545,00

	30/1/2012
	622,00

	29/2/2012
	622,00

	30/3/2012
	622,00

	2/5/2012
	622,00

	29/5/2012
	622,00

	4/7/2012
	622,00

	30/7/2012
	622,00

	31/8/2012
	622,00

	31/8/2012
	311,00

	1/10/2012
	622,00

	30/10/2012
	622,00

	29/11/2012
	622,00

	29/11/2012
	311,00

	28/12/2012
	622,00

	29/1/2013
	678,00

	1/3/2013
	678,00

	28/3/2013
	678,00

	30/4/2013
	678,00

	29/5/2013
	678,00

	28/6/2013
	678,00

	29/7/2013
	678,00

	29/8/2013
	678,00

	29/8/2013
	339,00

	27/9/2013
	678,00

	30/10/2013
	678,00

	29/11/2013
	678,00

	29/11/2013
	339,00

	27/12/2013
	678,00

	29/1/2014
	724,00

	27/2/2014
	724,00

	31/3/2014
	724,00

	29/4/2014
	724,00

	29/5/2014
	724,00

	27/6/2014
	724,00

	29/7/2014
	724,00

	29/8/2014
	724,00

	29/8/2014
	362,00

	30/9/2014
	724,00

	29/10/2014
	724,00

	28/11/2014
	724,00

	28/11/2014
	362,00

	29/12/2014
	724,00

	29/1/2015
	788,00

	27/2/2015
	788,00

	27/3/2015
	788,00

	29/4/2015
	788,00

9.4. aplicar ao Sr. José Luiz Ferraz a multa prevista no art. 57 da Lei 8.443/1992, no valor de R$ 80.000 (oitenta mil reais) , fixando-lhe o prazo de quinze dias, a contar da notificação, para que comprove, perante o Tribunal (art. 214, inciso III, alínea "a", do Regimento Interno) , o recolhimento da dívida aos cofres do Tesouro Nacional, atualizada monetariamente desde a data deste acórdão ate¿ a do efetivo recolhimento, se for paga após o vencimento, na forma da legislação em vigor;
9.5. autorizar, desde logo, nos termos do art. 28, inciso II, da Lei 8.443/1992, a cobrança judicial das dívidas, caso não atendidas as notificações;
9.6. autorizar, caso requerido, nos termos do art. 26 da Lei 8.443/1992, c/c o art. 217 do Regimento Interno do TCU, o parcelamento das dívidas em até 36 (trinta e seis) parcelas mensais e sucessivas, sobre as quais incidirão os correspondentes acréscimos legais (débito: atualização monetária e juros de mora; multa: atualização monetária) , esclarecendo ao responsável que a falta de pagamento de qualquer parcela importará no vencimento antecipado do saldo devedor, sem prejuízo das demais medidas legais;
9.7. considerar graves, para fins do disposto no art. 60 da Lei 8.443/1992, as infrações cometidas pelo Sr. José Luiz Ferraz, aplicando-lhe, consequentemente, a pena de inabilitação para o exercício de cargo em comissão ou função de confiança no âmbito da administração pública administração federal pelo prazo de 5 (cinco) anos;
9.8. solicitar, por intermédio do Ministério Público junto ao TCU, que a Advocacia-Geral da União adote as medidas necessárias ao arresto dos bens do Sr. José Luiz Ferraz, nos termos do art. 61 da Lei 8.443/1992 e do art. 275 do Regimento Interno;
9.9. dar ciência desta deliberação ao Procurador-Chefe da Procuradoria da República no Estado de São Paulo, nos termos do § 3º do art. 16 da Lei 8.443/1992 c/c o § 7º do art. 209 do Regimento Interno do TCU, para adoção das medidas que entender cabíveis; e 
9.10. dar ciência desta deliberação ao Instituto Nacional do Seguro Social e ao responsável.

Tomada de contas especial instaurada em razão da concessão irregular de benefícios previdenciários decorrentes de fraudes praticadas na Agência de Previdência Social Sorocaba Centro.

Gerência Executiva do INSS - SOROCABA/SP - INSS/MPS.

3. Interessados/Responsáveis:
3.1. Interessado: Instituto Nacional do Seguro Social (29.979.036/0001-40).
3.2. Responsável: José Luiz Ferraz (XXX.978.478-XX).

13.1. Ministros presentes: Ana Arraes (Presidente), Walton Alencar Rodrigues, Benjamin Zymler (Relator), Augusto Nardes, Raimundo Carreiro, Bruno Dantas e Jorge Oliveira.
13.2. Ministro-Substituto convocado: Marcos Bemquerer Costa.
13.3. Ministros-Substitutos presentes: Augusto Sherman Cavalcanti e André Luís de Carvalho.

BENJAMIN ZYMLER

Adoto como parte do relatório a instrução elaborada no âmbito da SecexTCE (peça 75) , cuja proposta de encaminhamento contou com a anuência dos dirigentes da unidade técnica (peças 76 e 77) :
"Cuidam os autos de tomada de contas especial instaurada por Instituto Nacional do Seguro Social, em desfavor de Jose Luiz Ferraz (CPF: XXX.978.478-XX) , Oscar Gomes Pereira (CPF: XXX.853.318-XX) e Selma de Freitas Meliunas (CPF: XXX.862.178-XX) , em razão de prática de habilitação e/ou concessão irregular de benefícios previdenciários em decorrência de atos do  então servidor praticados na Agência de Previdência Social Sorocaba Centro, vinculada à Gerência Executiva do INSS de Sorocaba/SP (GEXSOR) .
HISTÓRICO
2.	Em 26/3/2018, com fundamento na IN/TCU 71/2012, alterada pela IN/TCU 76/2016 e DN/TCU 155/2016, o dirigente da instituição Instituto Nacional do Seguro Social autorizou a instauração da tomada de contas especial (peça 4) . O processo foi registrado no sistema e-TCE com o número 410/2018.
3.	O fundamento para a instauração da Tomada de Contas Especial, conforme consignado na matriz de responsabilização elaborada pelo tomador de contas, foi a constatação da seguinte irregularidade: 
'Habilitação e concessão de benefícios previdenciários sem obedecer ao sistema  de agendamento eletrônico; habilitação de benefícios sem a presença do segurado e sem exigir apresentação de procuração; inserção de vínculos empregatícios no tempo de contribuição, sem a devida comprovação; inserção de contribuição previdenciárias inexistentes no CNIS e sem comprovação, majoração de períodos de vínculos empregatícios e  retroação irregular da data do início do benefício, gerando créditos indevidos.'
4.	Os responsáveis arrolados na fase interna foram devidamente comunicados e, diante da ausência de justificativas suficientes para elidir a irregularidade e da não devolução dos recursos, instaurou-se a tomada de contas especial.
5.	No relatório (peça 45) , o tomador de contas concluiu que o prejuízo importaria no valor original de R$ 83.278,50, imputando-se a responsabilidade a Jose Luiz Ferraz, Técnico do Seguro Social, no período de 2/5/2003 a 22/11/2011, na condição de gestor dos recursos, Oscar Gomes Pereira e Selma de Freitas Meliunas, na condição de beneficiários. 
6.	Em 17/6/2019, a Controladoria-Geral da União emitiu o relatório de auditoria (peça 46) , em concordância com o relatório do tomador de contas. O certificado de auditoria e o parecer do dirigente do órgão de controle interno concluíram pela irregularidade das presentes contas (peças 47 e 48) .
7.	Em 24/6/2019, o ministro responsável pela área atestou haver tomado conhecimento das conclusões contidas no relatório e certificado de auditoria, bem como do parecer conclusivo do dirigente do órgão de controle interno, manifestando-se pela irregularidade das contas, e determinou o encaminhamento do processo ao Tribunal de Contas da União (peça 49) .
8.	Na instrução inicial (peça 52) , analisando-se os documentos nos autos, concluiu-se pela necessidade de realização de citação para a seguinte irregularidade: 
8.1.	Irregularidade 1: habilitação e concessão de benefícios previdenciários sem obedecer ao sistema de agendamento eletrônico, sem a presença do segurado e sem exigir apresentação de procuração sem a comprovação da efetiva apresentação de requerimento de aposentadoria e com a inserção de vínculos empregatícios no tempo de contribuição, sem a devida comprovação.
8.1.1.	Evidências da irregularidade: documentos técnicos presentes nas peças 6, 7, 10, 13, 22 e 23.
8.1.2.	Normas infringidas: arts. 25, inciso II, 48, 49, inciso II, 52 e 55 da Lei 8.213/1991 e o arts. 51, 52, inciso II, 56, 59, 60, 61, 62, 65 e 66 do Decreto 3.048/1999.
8.2.	Débitos relacionados ao responsável Jose Luiz Ferraz (CPF: XXX.978.478-XX) , referente a concessão de benefícios a:
8.2.1.	Oscar Gomes Pereira (CPF: XXX.853.318-XX) :
	Data de ocorrência
	Valor histórico (R$) 

	7/5/2009
	465,00

	4/6/2009
	465,00

	6/7/2009
	465,00

	6/8/2009
	465,00

	4/9/2009
	465,00

	4/9/2009
	174,37

	6/10/2009
	465,00

	6/11/2009
	465,00

	4/12/2009
	465,00

	4/12/2009
	174,38

	7/1/2010
	465,00

	4/2/2010
	510,00

	4/3/2010
	510,00

	8/4/2010
	510,00

	6/5/2010
	510,00

	7/6/2010
	510,00

	6/7/2010
	510,00

	5/8/2010
	510,00

	6/9/2010
	510,00

	6/9/2010
	255,00

	6/10/2010
	510,00

	5/11/2010
	510,00

	6/12/2010
	510,00

	6/12/2010
	255,00

	6/1/2011
	510,00

	4/2/2011
	540,00

	4/3/2011
	540,00

	6/4/2011
	545,00

	5/5/2011
	545,00

	6/6/2011
	545,00

	6/7/2011
	545,00

	4/8/2011
	545,00

	6/9/2011
	545,00

	6/9/2011
	272,50

	6/10/2011
	545,00

	7/11/2011
	545,00

	6/12/2011
	545,00

	6/12/2011
	272,50

	5/1/2012
	545,00

	6/2/2012
	622,00

	6/3/2012
	622,00

	5/4/2012
	622,00

	7/5/2012
	622,00

	6/6/2012
	622,00

	5/7/2012
	622,00

	6/8/2012
	622,00

	6/9/2012
	622,00

	6/9/2012
	311,00

	4/10/2012
	622,00

	7/11/2012
	622,00

	6/12/2012
	622,00

	6/12/2012
	311,00

	7/1/2013
	622,00

	6/2/2013
	678,00

	6/3/2013
	678,00

	4/4/2013
	678,00

	7/5/2013
	678,00

	6/6/2013
	678,00

	4/7/2013
	678,00

	6/8/2013
	678,00

	5/9/2013
	678,00

	5/9/2013
	339,00

	4/10/2013
	678,00

8.2.2.		Selma de Freitas Meliunas (CPF: XXX.862.178-XX) :
	Data de ocorrência
	Valor histórico (R$) 

	29/10/2008
	415,00

	28/11/2008
	415,00

	28/11/2008
	103,75

	29/12/2008
	415,00

	29/1/2009
	415,00

	27/2/2009
	465,00

	27/3/2009
	465,00

	29/4/2009
	465,00

	29/5/2009
	465,00

	29/6/2009
	465,00

	29/7/2009
	465,00

	28/8/2009
	465,00

	28/8/2009
	232,50

	29/9/2009
	465,00

	29/10/2009
	465,00

	30/11/2009
	465,00

	30/11/2009
	232,50

	29/12/2009
	465,00

	1/2/2010
	510,00

	1/3/2010
	510,00

	30/3/2010
	510,00

	3/5/2010
	510,00

	28/5/2010
	510,00

	29/6/2010
	510,00

	29/7/2010
	510,00

	27/8/2010
	510,00

	27/8/2010
	255,00

	29/9/2010
	510,00

	29/10/2010
	510,00

	29/11/2010
	510,00

	29/11/2010
	255,00

	29/12/2010
	510,00

	28/1/2011
	540,00

	1/3/2011
	540,00

	29/3/2011
	545,00

	29/4/2011
	545,00

	30/5/2011
	545,00

	29/6/2011
	545,00

	1/8/2011
	545,00

	29/8/2011
	545,00

	29/8/2011
	272,50

	29/9/2011
	545,00

	31/10/2011
	545,00

	29/11/2011
	545,00

	29/11/2011
	272,50

	29/12/2011
	545,00

	30/1/2012
	622,00

	29/2/2012
	622,00

	30/3/2012
	622,00

	2/5/2012
	622,00

	29/5/2012
	622,00

	4/7/2012
	622,00

	30/7/2012
	622,00

	31/8/2012
	622,00

	31/8/2012
	311,00

	1/10/2012
	622,00

	30/10/2012
	622,00

	29/11/2012
	622,00

	29/11/2012
	311,00

	28/12/2012
	622,00

	29/1/2013
	678,00

	1/3/2013
	678,00

	28/3/2013
	678,00

	30/4/2013
	678,00

	29/5/2013
	678,00

	28/6/2013
	678,00

	29/7/2013
	678,00

	29/8/2013
	678,00

	29/8/2013
	339,00

	27/9/2013
	678,00

	30/10/2013
	678,00

	29/11/2013
	678,00

	29/11/2013
	339,00

	27/12/2013
	678,00

	29/1/2014
	724,00

	27/2/2014
	724,00

	31/3/2014
	724,00

	29/4/2014
	724,00

	29/5/2014
	724,00

	27/6/2014
	724,00

	29/7/2014
	724,00

	29/8/2014
	724,00

	29/8/2014
	362,00

	30/9/2014
	724,00

	29/10/2014
	724,00

	28/11/2014
	724,00

	28/11/2014
	362,00

	29/12/2014
	724,00

	29/1/2015
	788,00

	27/2/2015
	788,00

	27/3/2015
	788,00

	29/4/2015
	788,00

8.2.3.	Cofre credor: Instituto Nacional do Seguro Social.
8.2.4.	Responsável: Jose Luiz Ferraz (CPF: XXX.978.478-XX) .
8.2.4.1.	Conduta: na condição de responsável pela avaliação do atendimento às condições legais para fins de aposentadoria no que concerne ao tempo de serviço/tempo de contribuição e concessão do referido benefício, o servidor Jose Luiz Ferraz promoveu as referidas concessões sem suporte em documentos ou consultas idôneos, resultando em concessões que geraram pagamentos irregulares dos benefícios, em prejuízo ao Erário federal, sem que se indicasse qualquer situação que justificasse a adoção de tal conduta, em vez de promover a devida verificação do atendimento das condições para tais concessões, com base na documentação apresentada pelos segurados e/ou em consultas que validassem as informações disponibilizadas nos documentos em apreço e abster-se de concedê-las nas condições que se encontravam os respectivos processos.
8.2.4.2.	Nexo de causalidade: a ausência da correta verificação do atendimento das condições para concessões de benefícios previdenciários permitiu que o beneficiário tivesse acesso a benefício a que não tinha direito, resultando em dano ao erário.
8.2.4.3.	Culpabilidade: não há excludentes de ilicitude, de culpabilidade e de punibilidade; é razoável supor que o responsável tinha consciência da ilicitude de sua conduta; era exigível conduta diversa da praticada, qual seja, promover a devida verificação do atendimento das condições para concessões de benefícios previdenciários, com base na documentação apresentada pelos segurados e/ou em consultas que validem as informações disponibilizadas nos documentos em apreço. 
9.	Encaminhamento: citação.
10.	Em cumprimento ao pronunciamento da unidade (peça 54) , foi efetuada citação do responsável Jose Luiz Ferraz, nos moldes adiante:
a)	 Jose Luiz Ferraz - promovida a citação do responsável, conforme delineado adiante:
	Comunicação: Ofício 10925/2019 - Secex-TCE (peça 61) 
Data da Expedição: 16/12/2019
Data da Ciência: 18/12/2019 (peça 62) 
Nome Recebedor: Vilma Maria Ferraz
Observação: Ofício enviado para o endereço do responsável, conforme pesquisa na base de dados do sistema da Receita Federal, custodiada pelo TCU.
Fim do prazo para a defesa: 2/1/2020
	
10.1.	Em adição, ainda que a análise constante da instrução à peça 52 apontasse para a exclusão da responsabilidade de Oscar Gomes Pereira e Selma de Freitas Meliunas, a solidariedade desses responsáveis com o senhor José Luiz Ferraz permaneceu na proposta de encaminhamento. Assim, foram efetuadas as citações nos moldes adiante:
	a) Oscar Gomes Pereira:
	Comunicação: Ofício 10924/2019 - Secex-TCE (peça 59) 
Data da Expedição: 21/2/2020
Data da Ciência: não houve (peça 64) 
Nome Recebedor: [Não Procurado]
Observação: Ofício enviado para o endereço do responsável, conforme pesquisa na base de dados da Receita Federal, custodiada pelo TCU (peça 57) .
Fim do prazo para a defesa: não se aplica
Comunicação: Ofício 5650/2020 - Seproc (peça 69) 
Data da Expedição: 21/2/2020
Data da Ciência: não houve (peça 73) 
Nome Recebedor: [Não Procurado]
Observação: Ofício enviado para o endereço do responsável, conforme pesquisa na base de dados do TSE (peça 65) .
Fim do prazo para a defesa: não se aplica
Comunicação: Ofício 5651/2020 - Seproc (peça 67) 
Data da Expedição: 21/2/2020
Data da Ciência: 13/3/2020 (peça 72) 
Nome Recebedor: Tiago Rodrigues da Silva
Observação: Ofício enviado para o endereço do responsável, conforme pesquisa na base de dados do RENACH (peça 65) .
Fim do prazo para a defesa: 30/3/2020
	
b) Selma de Freitas Meliunas:
	Comunicação: Ofício 5652/2020 - Seproc (peça 68) 
Data da Expedição: 21/2/2020
Data da Ciência: 12/3/2020 (peça 71) 
Nome Recebedor: Amanda Helena Meliunas
Observação: Ofício enviado para o endereço do responsável, conforme pesquisa na base de dados da RENACH (peça 66) .
Fim do prazo para a defesa: 27/3/2020
	
11.	Conforme Despacho de Conclusão das Comunicações Processuais (peça 74) , as providências inerentes às comunicações processuais foram concluídas. 
12.	Transcorrido o prazo regimental, os responsáveis Jose Luiz Ferraz e Oscar Gomes Pereira permaneceram silentes, devendo ser considerado revéis, nos termos do art. 12, § 3º, da Lei 8.443/1992.
ANÁLISE DOS PRESSUPOSTOS DE PROCEDIBILIDADE DA IN/TCU 71/2012
Avaliação de Viabilidade do Exercício do Contraditório e Ampla Defesa
13.	Verifica-se que não houve o transcurso de mais de dez anos desde o fato gerador sem que tenha havido a notificação dos responsáveis pela autoridade administrativa federal competente (art. 6º, inciso II, c/c art. 19 da IN/TCU 71/2012, modificada pela IN/TCU 76/2016) , uma vez que os fatos geradores das irregularidades sancionadas ocorreram em 2008 e 2009 (cf. datas de concessão do benefício - DIB, peça 12, p. 5; peça 9, p. 3) , e os responsáveis foram notificados sobre a irregularidade pela autoridade administrativa competente conforme abaixo:
13.1.	Jose Luiz Ferraz, notificação prévia no PAD de 2016, peça 6, p. 4-5, itens 8 a 8.2; mandado de notificação para acompanhamento de oitivas do PAD de 2016, peca 6, p. 5, item 11; mandado de notificação nr. 2 de 2016, sobre os depoimentos realizados, peça 6, p. 18-19, itens 18 e 18.1; aditamento a mandado de notificação prévia em 2016, peça 6, p. 19, itens 19 e 19.1; interrogatório em 2016, peça 6, p. 20-24; ofício de cobrança administrativa de 2017, peça 11, p. 9-11; Ofício de cobrança administrativa de 2017, peça 14, p. 12-14; notificação da CTCE de 2018, peça 28;
13.2.	Oscar Gomes Pereira, Ofício de defesa de Auditoria 2013, peça 9, p. 18-19; Ofício de cobrança administrativa de 2016, peça 11, p. 3-5; Notificação da CTCE de 2018, peça 26;
13.3.	Selma de Freitas Meliunas, Ofício de defesa de Auditoria 2015, peça 12, p. 17-18; Ofício de cobrança administrativa de 2017, peça 14, p. 4-6; Notificação da CTCE de 2018, peça 27.
Valor de Constituição da TCE 	
14.	Verifica-se, ainda, que o valor atualizado do débito apurado (sem juros) em 1º/1/2017 é de R$ 116.754,16, portanto superior ao limite mínimo de R$ 100.000,00, na forma estabelecida conforme os arts. 6º, inciso I, e 19 da IN/TCU 71/2012, modificada pela IN/TCU 76/2016. 
OUTROS PROCESSOS/DÉBITOS NOS SISTEMAS DO TCU COM OS MESMOS RESPONSÁVEIS
15.	Informa-se que não foi encontrado débito imputável aos responsáveis em outros processos no Tribunal.
16.	A tomada de contas especial está, assim, devidamente constituída e em condição de ser instruída.
EXAME TÉCNICO
Da validade das notificações:
17.	Preliminarmente, cumpre tecer breves considerações sobre a forma como são realizadas as comunicações processuais no TCU. A esse respeito, destacam-se o art. 179, do Regimento Interno do TCU (Resolução 155, de 4/12/2002) e o art. 4º, inciso III, § 1º, da Resolução TCU 170, de 30 de junho de 2004, in verbis:
'Art. 179. A citação, a audiência ou a notificação, bem como a comunicação de diligência, farse-ão:
I - mediante ciência da parte, efetivada por servidor designado, por meio eletrônico, fac-símile, telegrama ou qualquer outra forma, desde que fique confirmada inequivocamente a entrega da comunicação ao destinatário;
II - mediante carta registrada, com aviso de recebimento que comprove a entrega no endereço do destinatário;
III - por edital publicado no Diário Oficial da União, quando o seu destinatário não for localizado
 (...) 
Art. 3º As comunicações serão dirigidas ao responsável, ou ao interessado, ou ao dirigente de órgão ou entidade, ou ao representante legal ou ao procurador constituído nos autos, com poderes expressos no mandato para esse fim, por meio de:
I - correio eletrônico, fac-símile ou telegrama;
II - servidor designado;
III - carta registrada, com aviso de recebimento;
IV - edital publicado no Diário Oficial da União, quando o seu destinatário não for localizado, nas hipóteses em que seja necessário o exercício de defesa.
Art. 4º. Consideram-se entregues as comunicações:
I - efetivadas conforme disposto nos incisos I e II do artigo anterior, mediante confirmação da ciência do destinatário;
II - realizadas na forma prevista no inciso III do artigo anterior, com o retorno do aviso de recebimento, entregue comprovadamente no endereço do destinatário;
III - na data de publicação do edital no Diário Oficial da União, quando realizadas na forma prevista no inciso IV do artigo anterior.
§ 1º O endereço do destinatário deverá ser previamente confirmado mediante consulta aos sistemas disponíveis ao Tribunal ou a outros meios de informação, a qual deverá ser juntada ao respectivo processo.'
18.	Bem se vê, portanto, que a validade da citação via postal não depende de que o aviso de recebimento seja assinado pelo próprio destinatário da comunicação, o que dispensa, no caso em tela, a entrega do AR em "mãos próprias". A exigência da norma é no sentido de o Tribunal verificar se a correspondência foi entregue no endereço correto, residindo aqui a necessidade de certeza inequívoca. 
19.	Não é outra a orientação da jurisprudência do TCU, conforme se verifica dos julgados a seguir transcritos:
'São válidas as comunicações processuais entregues, mediante carta registrada, no endereço correto do responsável, não havendo necessidade de que o recebimento seja feito por ele próprio (Acórdão 3648/2013-TCU-Segunda Câmara, Relator Min. José Jorge) ;
É prescindível a entrega pessoal das comunicações pelo TCU, razão pela qual não há necessidade de que o aviso de recebimento seja assinado pelo próprio destinatário. Entregandose a correspondência no endereço correto do destinatário, presume-se o recebimento da citação. (Acórdão 1019/2008-TCU-Plenário, Relator Min. Benjamin Zymler) ;
As comunicações do TCU, inclusive as citações, deverão ser realizadas mediante Aviso de Recebimento - AR, via Empresa Brasileira de Correios e Telégrafos, bastando para sua validade que se demonstre que a correspondência foi entregue no endereço correto. (Acórdão 1526/2007-TCU-Plenário, Relator Min. Aroldo Cedraz) .'
20.	A validade do critério de comunicação processual do TCU foi referendada pelo Supremo Tribunal Federal, nos termos do julgamento do MS-AgR 25.816/DF, por meio do qual se afirmou a desnecessidade da ciência pessoal do interessado, entendendo-se suficiente a comprovação da entrega do "AR" no endereço do destinatário:
'Ementa: agravo regimental. Mandado de segurança. Desnecessidade de intimação pessoal das decisões do tribunal de contas da união. art. 179 do regimento interno do TCU. Intimação do ato impugnado por carta registrada, iniciado o prazo do art. 18 da lei nº 1.533/51 da data constante do aviso de recebimento. Decadência reconhecida. Agravo improvido.
O envio de carta registrada com aviso de recebimento está expressamente enumerado entre os meios de comunicação de que dispõe o Tribunal de Contas da União para proceder às suas intimações.
O inciso II do art. 179 do Regimento Interno do TCU é claro ao exigir apenas a comprovação da entrega no endereço do destinatário, bastando o aviso de recebimento simples.'
Da revelia dos responsáveis Jose Luiz Ferraz e Oscar Gomes Pereira
21.	No caso vertente, a citação dos responsáveis Jose Luiz Ferraz e Oscar Gomes Pereira se deu em endereços proveniente de pesquisa de endereços realizada pelo TCU na base de dados da Receita Federal custodiada pelo TCU (peça 56) , assim como na base do RENACH (peça 65) . A entrega dos ofícios citatórios nesses endereços ficou comprovada conforme detalhamento a seguir:
21.1.	Jose Luiz Ferraz, ofício 10925/2019 - Secex-TCE (peça 61) , origem no sistema da Receita Federal.
21.2.	Oscar Gomes Pereira, ofício 5651/2020 - Seproc (peça 67) , origem na base RENACH.
22.	Nos processos do TCU, a revelia não leva à presunção de que seriam verdadeiras todas as imputações levantadas contra os responsáveis, diferentemente do que ocorre no processo civil, em que a revelia do réu opera a presunção da verdade dos fatos narrados pelo autor (Acórdão 1009/2018-TCU-Plenário, Relator Min. Bruno Dantas; 2369/2013 - TCU - Plenário, Relator Min. Benjamin Zymler e 2449/2013 - TCU - Plenário, Relator Min. Benjamin Zymler) . Dessa forma, a avaliação da responsabilidade do agente não pode prescindir da prova existente no processo ou para ele carreada. 
23.	Ao não apresentar sua defesa, os responsáveis deixaram de produzir prova da regular aplicação dos recursos sob sua responsabilidade, em afronta às normas que impõem aos gestores públicos a obrigação legal de, sempre que demandados pelos órgãos de controle, apresentar os documentos que demonstrem a correta utilização das verbas públicas, a exemplo do contido no art. 93 do Decreto-Lei 200/1967: "Quem quer que utilize dinheiros públicos terá de justificar seu bom e regular emprego na conformidade das leis, regulamentos e normas emanadas das autoridades administrativas competentes." 
24.	Mesmo as alegações de defesa não sendo apresentadas, considerando o princípio da verdade real que rege esta Corte, procurou-se buscar, em manifestações dos responsáveis na fase interna desta Tomada de Contas Especial, se havia algum argumento que pudesse ser aproveitado a seu favor. 
25.	Os argumentos apresentados na fase interna (peça 32) não elidem as irregularidades apontadas.
26.	Em se tratando de processo em que partes interessadas não se manifestaram acerca das irregularidades imputadas, não há elementos para que se possa efetivamente aferir e reconhecer a ocorrência de boa-fé na conduta dos responsáveis, podendo este Tribunal, desde logo, proferir o julgamento de mérito pela irregularidade das contas, conforme os termos dos §§ 2º e 6º do art. 202 do Regimento Interno do TCU. (Acórdão 2064/2011-TCU-Primeira Câmara (relator Min. Ubiratan Aguiar) , 6.182/2011-TCU-1ª Câmara (relator Min. Weber de Oliveira) , 4.072/2010-TCU-1ª Câmara (Relator Min. Valmir Campelo) , 1.189/2009-TCU-1ª Câmara (Relator Min. Marcos Bemquerer) , 731/2008-TCU-Plenário (Relator Min. Aroldo Cedraz) .
27.	Dessa forma, o responsável Jose Luiz Ferraz deve ser considerado revel, nos termos do art. 12, § 3º, da Lei 8.443/1992, devendo as contas serem julgadas irregulares, condenando-o ao débito apurado e aplicando-lhe a multa prevista no art. 57 da Lei 8.443/1992.
Das alegações de defesa de Selma de Freitas Meliunas (peça 70) 
28.	A defendente asseverou em suas alegações de defesa que realizou acordo com a Procuradoria Seccional Federal em Sorocaba/SP para pagamento de dívida e que vem cumprindo em dia esse pagamento; porém, ela está aguardando decisão judicial em processo em que se discute o recebimento e boa-fé dos pagamentos, por meio da qual pretende reverter tal situação (peça 70, p. 1) . Fez juntada do requerimento de parcelamento (peça 70, p. 11) , do despacho que deferiu o parcelamento (peça 70, p. 2) , de extrato da dívida ativa da União (peça 70, p. 3) , do termo do parcelamento (peça 70, p. 12-17) , dos comprovantes de pagamento das parcelas já quitadas (peça 70, p. 4-10) .
29.	Além da manifestação produzida exclusivamente para este processo (peça 70, p.1) , a defendente também juntou outra que trata do assunto, sem que se identifique a quem se dirigia, mas que, em síntese, revelou que teria tomado conhecimento da fraude quando foi intimada para realizar a sua defesa administrativa e que recebeu os pagamentos de boa fé, juntando documentos para comprovar a sua condição socioeconômica precária, incluindo o custo com despesas medicas que suporta, além de cópias de CTPS (peça 70, p. 18-39) .
Análise
30.	A defendente, mais em função do conjunto de documentos que aportou aos autos do que pelos argumentos que apresentou, buscou demonstrar que não teria contribuído para a irregularidade objeto desta TCE naquilo que lhe dia respeito, e que procurou o acordo de parcelamento, mesmo sem desistir da ação onde pretende ter judicialmente reconhecido que não deve responder por essa dívida por ter recebido esses pagamentos de boa-fé. Essas posições se coadunam com o que se apurou ao longo do presente processo no sentido de que não se juntou evidências de que ela tivesse tido participação na irregularidade analisada, razão pela qual acolhem-se as suas alegações de defesa. 
Prescrição da Pretensão Punitiva
31.	Vale ressaltar que a pretensão punitiva do TCU, conforme Acórdão 1441/2016-TCU-Plenário, Relator Min. Benjamin Zymler, que uniformizou a jurisprudência acerca dessa questão, subordina-se ao prazo geral de prescrição indicado no art. 205 do Código Civil, que é de dez anos, contado da data de ocorrência da irregularidade sancionada, nos termos do art. 189 do Código Civil, sendo este prazo interrompido pelo ato que ordenar a citação, a audiência ou a oitiva dos responsáveis.
32.	No caso em exame, não ocorreu a prescrição, uma vez que a irregularidade sancionada ocorreu até 29/4/2015, e o ato de ordenação da citação ocorreu em 20/11/2019.
CONCLUSÃO
33.	Conforme análise realizada na instrução à peça 52 (itens 14.1.1.1.1 a  14.1.1.1.17) , conclui-se por excluir, da relação processual, os responsáveis Oscar Gomes Pereira (CPF: XXX.853.318-XX) e Selma de Freitas Meliunas (CPF: XXX.862.178-XX) , em que pese terem recebido ofício de citação e tendo a sra. Selma apresentado alegações; por outro lado, em face da análise promovida na seção "Exame Técnico", verifica-se que o responsável José Luiz Ferraz não logrou comprovar a boa e regular aplicação dos recursos, instados a se manifestar, optaram pelo silêncio, configurando a revelia, nos termos do § 3º, do art. 12, da Lei 8.443/1992. Ademais, inexistem nos autos elementos que demonstrem a boa-fé do responsável José Luiz Ferraz ou a ocorrência de outras excludentes de culpabilidade.
34.	Vale ressaltar que a jurisprudência pacífica nesta Corte é no sentido da imprescritibilidade das ações de ressarcimento ao erário (Súmula TCU 282) . Dessa forma, identificado dano ao erário, devese instaurar e julgar o processo de tomada de contas especial para responsabilizar seus agentes causadores, respeitando o direito ao contraditório e à ampla defesa, independentemente de quando ocorreram os atos impugnados.
35.	Verifica-se também que não houve a prescrição da pretensão punitiva, conforme análise já realizada.
36.	Tendo em vista que não constam dos autos elementos que permitam reconhecer a boa-fé do responsável José Luiz Ferraz, sugere-se que as suas contas sejam julgadas irregulares, nos termos do art. 202, § 6º, do Regimento Interno do TCU, com a imputação do débito atualizado monetariamente e acrescido de juros de mora, nos termos do art. 202, § 1º do Regimento Interno do TCU, descontado o valor eventualmente recolhido, com a aplicação da multa prevista no art. 57 da Lei 8.443/1992.
37.	Por fim, como houve elementos que modificaram o entendimento acerca do responsável a ser imputado pelas irregularidades em apuração, segue a esta instrução matriz de responsabilização modificada.
PROPOSTA DE ENCAMINHAMENTO
38.	Diante do exposto, submetemos os autos à consideração superior, propondo ao Tribunal:
a)	 considerar revel o responsável Jose Luiz Ferraz (CPF: XXX.978.478-XX) , para todos os efeitos, dando-se prosseguimento ao processo, com fulcro no art. 12, § 3º, da Lei 8.443/1992; 
b)	 excluir, da relação processual, os responsáveis Oscar Gomes Pereira (CPF: XXX.853.318-XX) e Selma de Freitas Meliunas (CPF: XXX.862.178-XX) ; 
c)	julgar irregulares, nos termos dos arts. 1º, inciso I, 16, inciso III, alíneas b e c, da Lei 8.443/1992, c/c os arts. 19 e 23, inciso III, da mesma Lei, as contas do responsável Jose Luiz Ferraz (CPF: XXX.978.478-XX) , condenando-o ao pagamento das importâncias a seguir especificadas, atualizadas monetariamente e acrescidas dos juros de mora, calculadas a partir das datas discriminadas até a data da efetiva quitação do débito, fixando-lhe o prazo de quinze dias, para que comprove, perante o Tribunal, o recolhimento das referidas quantias aos cofres do Instituto Nacional do Seguro Social, nos termos do art. 23, inciso III, alínea "a", da citada lei, c/c o art. 214, inciso III, alínea "a", do Regimento Interno do TCU.  
	Débitos relacionados ao responsável Jose Luiz Ferraz (CPF: XXX.978.478-XX) , na condição de servidor responsável pela concessão irregular de benefício previdenciário a:
	Oscar Gomes Pereira (CPF: XXX.853.318-XX) :
	Data de ocorrência
	Valor histórico (R$) 

	7/5/2009
	465,00

	4/6/2009
	465,00

	6/7/2009
	465,00

	6/8/2009
	465,00

	4/9/2009
	465,00

	4/9/2009
	174,37

	6/10/2009
	465,00

	6/11/2009
	465,00

	4/12/2009
	465,00

	4/12/2009
	174,38

	7/1/2010
	465,00

	4/2/2010
	510,00

	4/3/2010
	510,00

	8/4/2010
	510,00

	6/5/2010
	510,00

	7/6/2010
	510,00

	6/7/2010
	510,00

	5/8/2010
	510,00

	6/9/2010
	510,00

	6/9/2010
	255,00

	6/10/2010
	510,00

	5/11/2010
	510,00

	6/12/2010
	510,00

	6/12/2010
	255,00

	6/1/2011
	510,00

	4/2/2011
	540,00

	4/3/2011
	540,00

	6/4/2011
	545,00

	5/5/2011
	545,00

	6/6/2011
	545,00

	6/7/2011
	545,00

	4/8/2011
	545,00

	6/9/2011
	545,00

	6/9/2011
	272,50

	6/10/2011
	545,00

	7/11/2011
	545,00

	6/12/2011
	545,00

	6/12/2011
	272,50

	5/1/2012
	545,00

	6/2/2012
	622,00

	6/3/2012
	622,00

	5/4/2012
	622,00

	7/5/2012
	622,00

	6/6/2012
	622,00

	5/7/2012
	622,00

	6/8/2012
	622,00

	6/9/2012
	622,00

	6/9/2012
	311,00

	4/10/2012
	622,00

	7/11/2012
	622,00

	6/12/2012
	622,00

	6/12/2012
	311,00

	7/1/2013
	622,00

	6/2/2013
	678,00

	6/3/2013
	678,00

	4/4/2013
	678,00

	7/5/2013
	678,00

	6/6/2013
	678,00

	4/7/2013
	678,00

	6/8/2013
	678,00

	5/9/2013
	678,00

	5/9/2013
	339,00

	4/10/2013
	678,00

Valor atualizado do débito (com juros) em 14/9/2020: R$ 62.293,84. 
		Selma de Freitas Meliunas (CPF: XXX.862.178-XX) :
	Data de ocorrência
	Valor histórico (R$) 

	29/10/2008
	415,00

	28/11/2008
	415,00

	28/11/2008
	103,75

	29/12/2008
	415,00

	29/1/2009
	415,00

	27/2/2009
	465,00

	27/3/2009
	465,00

	29/4/2009
	465,00

	29/5/2009
	465,00

	29/6/2009
	465,00

	29/7/2009
	465,00

	28/8/2009
	465,00

	28/8/2009
	232,50

	29/9/2009
	465,00

	29/10/2009
	465,00

	30/11/2009
	465,00

	30/11/2009
	232,50

	29/12/2009
	465,00

	1/2/2010
	510,00

	1/3/2010
	510,00

	30/3/2010
	510,00

	3/5/2010
	510,00

	28/5/2010
	510,00

	29/6/2010
	510,00

	29/7/2010
	510,00

	27/8/2010
	510,00

	27/8/2010
	255,00

	29/9/2010
	510,00

	29/10/2010
	510,00

	29/11/2010
	510,00

	29/11/2010
	255,00

	29/12/2010
	510,00

	28/1/2011
	540,00

	1/3/2011
	540,00

	29/3/2011
	545,00

	29/4/2011
	545,00

	30/5/2011
	545,00

	29/6/2011
	545,00

	1/8/2011
	545,00

	29/8/2011
	545,00

	29/8/2011
	272,50

	29/9/2011
	545,00

	31/10/2011
	545,00

	29/11/2011
	545,00

	29/11/2011
	272,50

	29/12/2011
	545,00

	30/1/2012
	622,00

	29/2/2012
	622,00

	30/3/2012
	622,00

	2/5/2012
	622,00

	29/5/2012
	622,00

	4/7/2012
	622,00

	30/7/2012
	622,00

	31/8/2012
	622,00

	31/8/2012
	311,00

	1/10/2012
	622,00

	30/10/2012
	622,00

	29/11/2012
	622,00

	29/11/2012
	311,00

	28/12/2012
	622,00

	29/1/2013
	678,00

	1/3/2013
	678,00

	28/3/2013
	678,00

	30/4/2013
	678,00

	29/5/2013
	678,00

	28/6/2013
	678,00

	29/7/2013
	678,00

	29/8/2013
	678,00

	29/8/2013
	339,00

	27/9/2013
	678,00

	30/10/2013
	678,00

	29/11/2013
	678,00

	29/11/2013
	339,00

	27/12/2013
	678,00

	29/1/2014
	724,00

	27/2/2014
	724,00

	31/3/2014
	724,00

	29/4/2014
	724,00

	29/5/2014
	724,00

	27/6/2014
	724,00

	29/7/2014
	724,00

	29/8/2014
	724,00

	29/8/2014
	362,00

	30/9/2014
	724,00

	29/10/2014
	724,00

	28/11/2014
	724,00

	28/11/2014
	362,00

	29/12/2014
	724,00

	29/1/2015
	788,00

	27/2/2015
	788,00

	27/3/2015
	788,00

	29/4/2015
	788,00

Valor atualizado do débito (com juros) em 14/9/2020: R$ 93.204,51.
d)	 aplicar ao responsável Jose Luiz Ferraz (CPF: XXX.978.478-XX) , a multa prevista no art. 57 da Lei 8.443/1992 c/c o art. 267 do Regimento Interno do TCU, fixando-lhe o prazo de quinze dias, a contar da notificação, para que comprove, perante o Tribunal (art. 214, III, alínea "a", do Regimento Interno do TCU) , o recolhimento da dívida aos cofres do Tesouro Nacional, atualizada monetariamente desde a data do acórdão que vier a ser proferido por este Tribunal até a data do efetivo recolhimento, se paga após o vencimento, na forma da legislação em vigor;
e)	 autorizar, desde logo, a cobrança judicial das dívidas, caso não atendidas as notificações, na forma do disposto no art. 28, inciso II, da Lei 8.443/1992;
f)	 autorizar também, desde logo, se requerido, com fundamento no art. 26, da Lei 8.443, de 1992, c/c o art. 217, §§ 1º e 2º do Regimento Interno do TCU, o parcelamento da (s) dívida (s) em até 36 parcelas, incidindo, sobre cada parcela, corrigida monetariamente, os correspondentes acréscimos legais, fixando-lhe o prazo de quinze dias, a contar do recebimento da notificação, para comprovar, perante o Tribunal, o recolhimento da primeira parcela, e de trinta dias, a contar da parcela anterior, para comprovar os recolhimentos das demais parcelas, devendo incidir, sobre cada valor mensal, atualizado monetariamente, os juros de mora devidos, no caso do débito, na forma prevista na legislação em vigor, alertando os responsáveis de que a falta de comprovação do recolhimento de qualquer parcela importará o vencimento antecipado do saldo devedor, nos termos do § 2º do art. 217 do Regimento Interno deste Tribunal; 
g)	 enviar cópia do Acórdão a ser prolatado à Procuradoria da República no Estado de São Paulo, nos termos do § 3º do art. 16 da Lei 8.443/1992, c/c o § 7º do art. 209 do Regimento Interno do TCU, para adoção das medidas cabíveis;
h)	 enviar cópia do Acórdão que vier a ser proferido ao Instituto Nacional do Seguro Social e ao responsável, para ciência;
i)	 informar à Procuradoria da República no Estado de São Paulo, ao Instituto Nacional do Seguro Social e aos responsáveis que a presente deliberação, acompanhada do Relatório e do Voto que a fundamenta, está disponível para a consulta no endereço www.tcu.gov.br/acordaos, além de esclarecer que, caso requerido, o TCU poderá fornecer sem custos as correspondentes cópias, de forma impressa; 
j)	 informar à Procuradoria da República no Estado de São Paulo que, nos termos do parágrafo único do art. 62 da Resolução TCU 259/2014, os procuradores e membros do Ministério Público credenciados nesta Corte podem acessar os presentes autos de forma eletrônica e automática, ressalvados apenas os casos de eventuais peças classificadas como sigilosas, as quais requerem solicitação formal."
O representante do Ministério Público junto ao TCU manifestou-se de acordo com a proposta formulada pela unidade técnica, tendo sugerido encaminhamentos adicionais. A seguir, transcrevo parcialmente o parecer elaborado pelo Parquet de Contas (peça 78) : 
"O Ministério Público de Contas, apesar da citação equivocada dos beneficiários (erro material) , concorda com a proposta da Secex-TCE de exclusão da relação processual desses responsáveis-beneficiários em sintonia com a jurisprudência do TCU, uma vez que não há comprovação de conluio entre o ex-servidor do INSS e os segurados. Cite-se, entre outros precedentes, os Acórdãos do Plenário 859/2013 e 3.626/2013 no sentido de excluir beneficiários (segurados) da relação processual. 
Registre-se que já havia sido fundamentado na instrução preliminar da unidade técnica, com base na jurisprudência do TCU, a exclusão dos 2 responsáveis beneficiários no processo deixando-se de ser proposta a citação (peça 52, p.3-8) .
Sobre a prescrição da pretensão punitiva do TCU, o MP de Contas ressalta, em harmonia com a jurisprudência do TCU, a não ocorrência, pois não se verificou o transcurso de mais de dez anos entre a ordem para a citação, no âmbito do TCU, em 20/11/2019 (peça 55) , e a cessação do ilícito continuado pelo desvio dos recursos federais em 29/4/2015 (peça 75, p.18) , consoante critérios estabelecidos pelo Acórdão 1441/2016-TCU-Plenário.
Além disso, considerando a gravidade da irregularidade que culminou com a demissão administrativa do servidor (peça 45, p.3) , o Ministério Público de Contas acrescenta entre as propostas feitas pela unidade técnica, a proposta de inabilitação temporária do responsável para o exercício de cargo em comissão ou função pública na administração pública federal, com fundamento no art. 60 da Lei 8.443/1992. No mesmo sentido, acrescenta o MP de Contas a proposta de solicitação de arresto de bens do responsável, com fundamento no art. 61 da Lei 8443/1992. Citem-se os precedentes jurisprudenciais relacionados com o arresto e a inabilitação de responsáveis por fraudes na concessão de benefícios previdenciários:
Acórdão 1622/2019-TCU-Plenário, Relator: André de Carvalho
TOMADA DE CONTAS ESPECIAL. FRAUDE NA CONCESSÃO DE BENEFÍCIOS PREVIDENCIÁRIOS. CITAÇÃO. REVELIA. CONTAS IRREGULARES. DÉBITO. MULTA. SOLICITAÇÃO PARA O ARRESTO DE BENS. INABILITAÇÃO TEMPORÁRIA PARA O EXERCÍCIO DE FUNÇÃO PÚBLICA NA ADMINISTRAÇÃO FEDERAL. CIÊNCIA.
Acórdão 1610/2019-TCU-Plenário, Relatora: Ana Arraes
TOMADA DE CONTAS ESPECIAL. FRAUDE NA CONCESSÃO DE BENEFÍCIOS PREVIDENCIÁRIOS. CITAÇÃO. REVELIA. EXCLUSÃO DOS BENEFICIÁRIOS. CONTAS IRREGULARES. DÉBITO. MULTA. SOLICITAÇÃO PARA O ARRESTO DE BENS. INABILITAÇÃO TEMPORÁRIA PARA O EXERCÍCIO DE FUNÇÃO PÚBLICA NA ADMINISTRAÇÃO PÚBLICA FEDERAL. RECURSO DE RECONSIDERAÇÃO. CONHECIMENTO. NÃO PROVIMENTO. CIÊNCIA.
Acórdão 1429/2019-TCU-Plenário, Relator: Vital do Rêgo
TOMADA DE CONTAS ESPECIAL. CONCESSÃO FRAUDULENTA DE BENEFÍCIO. AUSÊNCIA DE INDÍCIOS DA PARTICIPAÇÃO DOS BENEFICIÁRIOS NOS ATOS IRREGULARES. EXCLUSÃO DA RELAÇÃO PROCESSUAL. RESPONSABILIDADE DO EX-SERVIDOR DA AUTARQUIA. IRREGULARIDADE DE SUAS CONTAS, DÉBITO, MULTA E PENA DE INABILITAÇÃO.
[...]
Ante o exposto, manifesta-se o Ministério Público de Contas da União de acordo com a proposta de mérito feita pela unidade técnica em pareceres convergentes (peças 75-77) , acrescentando-se as seguintes propostas de encaminhamento:
considerar, preliminarmente, graves as infrações cometidas por José Luiz Ferraz (CPF XXX.978.478-XX) , nos termos do art. 60 da Lei n. 8.443/1992, e do art. 270, § 1º, do RITCU;
inabilitar José Luiz Ferraz (CPF XXX.978.478-XX) para o exercício de cargo em comissão e de função de confiança no âmbito da administração federal, nos termos do art. 60 da Lei n. 8.443/1992, e do art. 270 do RITCU;
solicitar, por intermédio do Ministério Público de Contas, que a Advocacia-Geral da União adote as medidas necessárias ao arresto dos bens do responsável, nos termos do art. 61 da Lei n. 8.443/1992, e do art. 275 do RITCU, caso não haja, dentro do prazo estabelecido, a comprovação do efetivo recolhimento do débito."
É o relatório.

não há.

Procurador Júlio Marcelo de Oliveira.

TOMADA DE CONTAS ESPECIAL. FRAUDES NA CONCESSÃO DE BENEFÍCIOS PREVIDENCIÁRIOS. CITAÇÃO. REVELIA. EXCLUSÃO DOS BENEFICIÁRIOS DO ROL DE RESPONSÁVEIS. CONTAS IRREGULARES. DÉBITO. MULTA. SOLICITAÇÃO PARA O ARRESTO DE BENS. INABILITAÇÃO TEMPORÁRIA PARA O EXERCÍCIO DE CARGO EM COMISSÃO OU FUNÇÃO DE CONFIANÇA. CIÊNCIA.

TOMADA DE CONTAS ESPECIAL (TCE)

Secretaria de Controle Externo de Tomada de Contas Especial (SecexTCE).

Trata-se de tomada de contas especial instaurada pelo Instituto Nacional do Seguro Social (INSS) , em razão da concessão irregular de benefícios previdenciários decorrente de fraudes praticadas na Agência de Previdência Social Sorocaba Centro, vinculada à Gerência Executiva do INSS de Sorocaba/SP.
De acordo com o relatório do tomador de contas (peça 45) , os benefícios impugnados provocaram um prejuízo de R$ 83.278,50 (valor original) aos cofres do INSS, entre 2008 e 2015, tendo, como responsáveis, o Sr. José Luiz Ferraz, na condição de ex-técnico do referido instituto e gestor dos recursos, bem como o Sr. Oscar Gomes Pereira e a Sra. Selma de Freitas Meliunas, na qualidade de beneficiários.
Na fase externa, os referidos responsáveis foram citados pela seguinte irregularidade:
"habilitação e concessão de benefícios previdenciários sem obedecer ao sistema de agendamento eletrônico, sem a presença do segurado, sem exigir apresentação de procuração, sem a comprovação da efetiva apresentação de requerimento de aposentadoria e com a inserção de vínculos empregatícios no tempo de contribuição, sem a devida comprovação".
Citados pela via postal, os Srs. José Luiz Ferraz e Oscar Gomes Pereira permaneceram silentes durante o prazo regimental. 
Por sua vez, a Sra. Selma de Freitas Meliunas apresentou alegações de defesa (peça 70) , asseverando que realizou acordo com a Procuradoria Seccional Federal em Sorocaba/SP para pagamento da dívida e que vem cumprindo em dia com a quitação das parcelas correspondentes, tendo juntado aos autos os respectivos documentos comprobatórios. Contudo, destacou que está aguardando decisão judicial em processo em que se discute a boa-fé no recebimento dos pagamentos, por meio da qual pretende reverter tal situação. Ademais, revelou que teria tomado conhecimento da fraude somente quando foi intimada para realizar a sua defesa administrativa. E, por fim, forneceu documentos com vistas a demonstrar a sua condição socioeconômica precária, incluindo o custo com despesas médicas que suporta.
Em sua instrução de mérito (peça 75) , a SecexTCE concluiu que as alegações fornecidas pela defendente vão ao encontro do que se apurou nos presentes autos, no sentido de que não há evidências da participação ativa dos beneficiários na concessão irregular dos respectivos benefícios previdenciários. Por outro lado, a unidade técnica destacou que não foram apresentados elementos capazes de elidir as irregularidades ou de afastar a culpabilidade do ex-servidor do instituto.
Desse modo, a unidade técnica alvitrou proposta para que esta Corte de Contas exclua os beneficiários do rol de responsáveis destes autos e julgue irregulares as contas do Sr. José Luiz Ferraz, condenando-o ao pagamento do débito apurado e aplicando-lhe a multa prevista no art. 57 da Lei Orgânica do TCU.
O representante do Ministério Público junto ao TCU (MPTCU) manifestou-se de acordo com a unidade técnica, tendo sugerido, em acréscimo, que este Tribunal:
a. considere grave a infração cometida pelo Sr. José Luiz Ferraz, a qual culminou com a sua demissão administrativa (peça 45, p. 3) , inabilitando-o para o exercício de cargo em comissão ou de função de confiança no âmbito da administração pública federal, nos termos do art. 60 da Lei 8.443/1992; e
b. solicite à Advocacia-Geral da União que adote as medidas necessárias ao arresto dos bens do responsável, nos termos do art. 61 da Lei 8.443/1992, caso não haja, dentro do prazo estabelecido, a comprovação do efetivo recolhimento do débito.
Feito o breve resumo dos fatos, passo a decidir.
Acolho os pareceres precedentes, cujos fundamentos incorporo como razões de decidir, sem prejuízo das considerações adicionais a seguir expostas.
Compulsando os autos, verifico que não há comprovação de conluio entre o ex-servidor do INSS e os segurados, de modo que, em sintonia com a jurisprudência desta Corte de Contas, a exemplo dos Acórdãos 859/2013 e 3.626/2013, ambos do Plenário, concordo com a proposta de excluir os referidos beneficiários desta relação processual. Ressalto, porém, que isso não impede que a entidade prejudicada continue adotando as providências administrativas e/ou judiciais cabíveis, com o objetivo de reaver o montante que foi pago indevidamente.
Quanto ao Sr. José Luiz Ferraz, observo que o responsável foi regularmente citado, tendo optado por não apresentar alegações de defesa durante o prazo regimental e por não efetuar o recolhimento das quantias impugnadas. Dessa forma, resta caracterizada a sua revelia, dando-se prosseguimento ao feito, nos termos do art. 12, § 3º, da Lei 8.443/1992.
Como bem mencionado pelo Parquet especializado, a gravidade das irregularidades atribuídas ao Sr. José Luiz Ferraz acarretou a sua demissão. 
Conforme consta do relatório do tomador de contas (peça 45, p. 3) , essa penalidade foi aplicada em decorrência de o ex-servidor ter se valido do cargo para lograr proveito pessoal ou de outrem, em detrimento da função pública, quando atuou ativamente na concessão irregular de 22 benefícios, sendo 2 deles tratados nos presentes autos.
No caso dos benefícios ora sob exame, os relatórios de fiscalização elaborados pela Agência de Previdência Social (peças 10 e 13) destacaram, dentre outras irregularidades imputadas ao ex-servidor, a inserção indevida de vínculos empregatícios do Sr. Oscar Gomes Pereira com Martinho Oliveira e Cia Ltda., de 2/6/1971 a 1º/10/1977, e da Sra. Selma de Freitas Meliunas com Massoni e Mentoni Ltda., de 1º/9/1961 a 31/10/1972, tendo em vista que, além da inexistência de documentos comprobatórios de tais vínculos, ambos os beneficiários declararam nunca ter trabalhado nas referidas empresas. Em relação a essa última beneficiária, transcrevo trecho do relatório que sintetiza a sua declaração (peça 13, p. 3) :
"Decorrido o prazo regulamentar, a interessada apresentou sua defesa na data de 10/04/2015, Protocolo n° 35443.000579/2015-71, fls. 53, afirmando que entregou sua documentação a uma advogada que a aposentou por idade, pois já possuía a idade de 60 anos, que nunca recebeu nada da firma Massoni e Mentoni Ltda., que trabalhou muito na roça pelo fundo rural, e quando veio para São Paulo, trabalhava como costureira."
Os depoimentos dos referidos beneficiários constam, de modo mais detalhado, do relatório final do processo administrativo disciplinar instaurado contra o Sr. José Luiz Ferraz (peça 6, p. 9-12) . Em suma, ambos os beneficiários alegaram que: não compareceram à agência do INSS de Sorocaba; não conhecem e nem tiveram contato com o referido ex-servidor do instituo; a solicitação da concessão de aposentadoria ocorreu por intermédio de uma advogada, que, na ocasião, cobrou-lhes entre R$ 1.500,00 e R$ 2.000,00 pelos serviços prestados; e que nunca trabalharam nas empresas mencionadas acima.
Desse modo, ante a inexistência de elementos que possam configurar a boa-fé do ex-técnico do INSS, torna-se cabível o imediato julgamento pela irregularidade de suas contas, nos termos do art. 202, § 6º, do Regimento Interno do TCU, com a condenação pelo débito apurado, devendo ser abatidas as quantias eventualmente já ressarcidas aos cofres públicos. Também acolho a proposta de aplicação da multa prevista no art. 57 da Lei 8.443/1992, a qual, em razão do nível de gravidade das irregularidades identificadas e do grau de culpabilidade do agente, fixo em 50% do débito a ele imputado, monetariamente corrigido até esta data.
Ademais, em casos de fraudes, como os observados nos autos, a jurisprudência desta Corte, em face da gravidade das infrações cometidas, converge no sentido de também punir os responsáveis com a inabilitação para o exercício de cargo em comissão ou função de confiança no âmbito da administração pública federal, consoante o art. 60 da aludida lei, de forma que reputo pertinente aplicar essa sanção pelo prazo de cinco anos ao Sr. José Luiz Ferraz. Ademais, também acolho a sugestão do Parquet de Contas de solicitar à Advocacia-Geral da União que adote as medidas necessárias ao arresto dos bens do responsável, nos termos do art. 61 da Lei 8.443/1992.
Por fim, verifico que não ocorreu a prescrição da pretensão punitiva, nos termos do Acórdão 1441/2016-TCU-Plenário, que uniformizou a jurisprudência acerca da questão. Isso porque não se verificou o transcurso de mais de dez anos entre a cessação dos pagamentos irregulares de benefício previdenciário de natureza continuada, em 29/4/2015 (peça 75, p. 18) , e o ato de ordenação da citação, realizado em 20/11/2019 (peça 55) .
E, mesmo que, ad argumentandum tantum, se passasse a aplicar os critérios estabelecidos na Lei 9.873/1999, a referida prescrição não teria ocorrido, por não haver ultrapassado o prazo de cinco anos sem a ocorrência das causas interruptivas previstas no art. 2º, incisos I, II e III, da aludida lei, tendo em vista que o prazo prescricional começou a contar em 29/4/2015, e a contagem foi interrompida em:
- 2/5/2016, com o registro da notificação prévia do responsável na ata de deliberação do Processo Administrativo Disciplinar (peça 6, p. 4-5) ;
- 23/10/2017 com ofícios de cobrança administrativa (peças 11, p. 9-11, e 14, p. 12-14) ; e
-18/12/2019, com a citação do responsável no âmbito desta Corte de Contas (peças 61 e 62) .
Ante o exposto, voto por que o Tribunal adote o acórdão que ora submeto à deliberação deste Colegiado.
TCU, Sala das Sessões, em 27 de outubro de 2021.
BENJAMIN ZYMLER 
Relator